【裁判字號】    89,上易,1731
【裁判日期】    890621
【裁判案由】    侵占等
【裁判全文】
臺灣高等法院刑事判決                            八十九年上易字第一七三一號
    上 訴 人
    即自訴人    乙○○
    被     告   甲○○
右上訴人因被告侵占等案件，不服臺灣臺北地方法院八十八年度自字第三九六號，中
華民國八十九年三月三十一日第一審判決，提起上訴，本院判決如左：
    主  文
上訴駁回。
    理  由
一、自訴意旨略以：被告甲○○意圖為自己不法所有，並基於概括之犯意，先於（一
    ）民國（下同）八十五年初鼓吹自訴人乙○○加入中華日健股份有限公司（下稱
    中華日健公司）之直銷業務，將自訴人向中華日健公司所購價值新台幣（下同）
    十萬元之產品予以侵吞入己。（二）八十五年三月初，自訴人向被告租用臺北市
    ○○○路二段一三三巷三十一號二樓小套房，嗣因自訴人擬於八十五年三月十一
    日赴大陸河南探親，乃於八十五年三月九日，在臺北市○○○路○段一三三巷三
    一號二樓租處，將其所有之紅寶石戒指二枚（其中一枚一克拉二分，另一枚九分
    多）、藍寶石戒指二枚（其中一枚九分多，另一枚八分多）、黃金戒指二枚（其
    中一枚五錢，另一枚四錢五分）、紫克金戒指一枚、白金項鍊帶玉墜一條及內存
    有三萬餘元硬幣之撲滿一個交由被告保管。詎被告竟將前開珠寶首飾等物占為己
    有，迨自訴人於八十五年三月下旬返回臺灣後，即藉口不慎遺失，拒不返還。嗣
    被告復另意圖為自己不法所有，並基於概括之犯意，於（一）八十五年元月二日
    ，向自訴人詐稱其獨子王義豪就讀臺中美國林肯學校，亟需款週轉以供繳納學費
    之用，使自訴人陷於錯誤，借予二十萬元。（二）同年四月中旬某日，被告復以
    房子需款裝潢整修出租為由，向自訴人詐借三十萬元，並誆稱俟房屋出租取得租
    金後，即將借款一次清償，自訴人信以為真，再次出借上開款項。（三）同年五
    月間，被告又故技重施，佯稱欲與上訴人合夥銷售「生髮液」，要求自訴人先行
    出資五十萬元，自訴人信以為真，如數交付五十萬元，嗣該生髮液之合夥生意未
    能談成，被告竟百般推拖，拒不退還投資款項，自訴人始知受騙。八十六年間，
    被告因獲悉自訴人因案經司法機關通緝在案，非僅不肯返還上開欠款，反以：「
    若自訴人一再向其催討返還珠寶及債款，將檢舉自訴人有兩張身分證及假護照等
    犯行」等語，恐嚇自訴人，使自訴人心生畏怖，致生危害於安全，因認被告涉犯
    刑法第三百三十五條第一項侵占罪嫌、第三百三十九條第一項詐欺罪嫌及第三百
    零五條恐嚇危害安全之罪嫌云云。
二、按犯罪事實應依證據認定之，無證據不得推定其犯罪事實。不能證明被告犯罪者
    ，應諭知無罪之判決。刑事訴訟法第一百五十四條、第三百零一條第一項分別定
    有明文。又認定犯罪事實須憑證據，為刑事訴訟法所明定，故被告犯罪嫌疑，經
    審理事實之法院，以盡其調查職責，仍不能發現確實之證據足資證明時，自應依
    法為無罪判決。且事實之認定，應憑證據，如未能發現相當證據，或證據不足以
    證明，自不能以推測或擬制之方法，以為裁判基礎。（最高法院二十年上字第八
    九三號、四十年臺上字第八六號分別著有判例事資參照）。
三、本件上訴人即自訴人乙○○認被告甲○○涉有侵占、詐欺及恐嚇危害安全犯行，
    無非係以自訴人之指訴，並提出蓋有被告印章及簽名之借據一紙為憑，為其主要
    論據。
四、訊據被告堅詞否認有自訴人所指之前開犯行，並辯稱：自訴人加入中華日健公司
    ，購買價值十萬元之單人床墊一個、健康枕一個及拜你必母磁波二箱後，伊已會
    同自訴人之上線朱紹經，當面將上開物品交予自訴人點收。又自訴人於八十五年
    二月中旬，抱來舊棉被一條、舊皮鞋一雙及舊拖鞋一雙，放置伊住處一樓之教室
    ，隨即離去，並非委由伊保管上開物品，且伊亦未見過自訴人所稱之珠寶、撲滿
    等物。再自訴人並無正當職業或固定之收入，豈有多餘款項可出借伊，況伊之子
    王義豪並未就讀美國林肯學校，伊所有房屋亦無裝潢情事，足見自訴人指訴上開
    情節非實。又伊所有之象牙圓形印鑑章早已遺失，嗣經伊於八十六年六月十三日
    向各金融機構申報遺失作廢，自訴人所提出蓋有伊印章及簽名之借據一紙，純屬
    憑空捏造等語。
五、經查自訴人指訴被告之上開犯罪事實，為被告所否認，且被告所辯自訴人加入中
    華日健公司後所訂購之產品，業已交予自訴人點收一節，亦經證人朱紹經於原審
    調查時證稱：「（問：有無入中華日健公司？）有，我是甲○○的下線，乙○○
    是我的下線。（問：乙○○參加直銷有無買健康床等十萬產品？）有一個枕頭、
    一個床墊，及二箱磁波。（問：有無交貨予乙○○？）在甲○○家中交貨予乙○
    ○，在場的人有我、乙○○及甲○○三人」等語明確（見八十八年自字第三九六
    號卷第九十七頁），另證人鍾旭昌於原審時亦證稱：「（問：乙○○有無交珠寶
    、撲滿予甲○○？）我沒看過那些東西（指珠寶及撲滿）」、「（問：你們是否
    曾在肯得基商談焚化爐及生髮液之事？）焚化爐有談，但沒有做，但不知有談生
    髮液之事」等語（見八十八年自字第三九六號卷第九十七頁及背面、第一一四頁
    ），證人蔣雲松證稱：「（問：有無談到要投資五十萬之事？）根本沒那回事。
    （問：乙○○當天有無說要拿五十萬元給甲○○來投資？）他說要他拿錢出來沒
    有問題，因他有老婆（指甲○○）可以養他一輩子‧‧‧。」等語（見八十八年
    自字第三九六號卷第一一四頁），自不足以證明被告有向自訴人侵占直銷產品、
    珠寶首飾，或有向自訴人詐得投資款項二十萬元及五十萬元之事實。再者，自訴
    人於自訴狀雖指稱其於八十五年三月九日將上開珠寶首飾寄放被告處，同年三月
    十一日赴大陸地區河南省探親，八十五年三月下旬由大陸地區返回臺北云云，惟
    查自訴人係於八十五年三月二日出境，同年三月十五日入境臺灣，有內政部警政
    署八十八年七月三日（八八）警署資字第○七○六九○號函檢送之國人入出境資
    料整批查詢名單一紙附卷足參，足見其所指於八十五年三月九日將上開珠寶首飾
    寄放被告處等情，與事實不符，亦非無瑕疵可指。至自訴人固又提出被告向其詐
    騙借款一百萬元所書具之借據一紙，上有被告印章及簽名，惟經原審函送法務部
    調查局鑑定其上「甲○○」之簽名筆跡後，經鑑識人員以低角度偏光檢視、照相
    放大、筆劃特徵分析及歸納比對法，鑑定發現該借據上「甲○○」簽名字跡線條
    邊緣有潛伏刻痕，乃研判認定：（一）借據上之「甲○○」字跡應係循其刻痕複
    筆描繪而成。（二）該簽名之筆速、筆力、筆序等筆劃特徵與同時送驗比對由甲
    ○○親簽之信函、便條紙上「甲○○」簽名亦屬不符，亦有法務部調查局八十八
    年六月一日（八八）陸（二）00000000號鑑定通知書及附件等件在卷可
    稽，足證前開借據上「甲○○」之簽名，非出於被告所為。況前開借據上所蓋用
    之甲○○印章，早於八十六年六月十三日即自訴人提起本件自訴前即由被告向臺
    北市第五信用合作社及臺灣土地銀行辦理掛失更換新印鑑，有卷附被告填具之遺
    失印鑑更換新印鑑申請書及臺灣土地銀行支票存款印鑑卡附卷可稽，足見被告辯
    稱上開借據之印文非其蓋用等語，尚非無稽。再自訴人指訴被告恐嚇危害安全罪
    嫌部分，自訴人雖具狀指陳：「被告分別曾打電話給自訴人的朋友陳浩、趙東江
    等人恐嚇自訴人，要友人警告我，自訴人如告她（被告），她就檢舉我（自訴人
    ）有兩個身份證，假護照等犯罪行為‧‧‧。要我吃牢飯，死在監獄中永遠出不
    來，死的很難看」云云，然與證人陳浩於原審調查時證稱：「（問：是否知道乙
    ○○通緝之事？）不知道。（問：有無見過甲○○？）見過面。（問：甲○○有
    無打電話給你說他要檢舉乙○○是通緝犯之事？）沒有提到檢舉之事，只是打電
    話聯絡而已，我也有打過電話給甲○○。（問：有無親眼及親耳聽見甲○○要去
    檢舉他，讓他吃牢飯之事？）我與乙○○是朋友，是劉帶林女去我家才認識甲○
    ○，我也來過臺北，他們請我吃飯。（問：尚有無其他陳述？）林女與乙○○是
    男女朋友，林女沒有對我說過檢舉之事，只是說乙○○對她不好，會打他」等語
    不符（見八十八年自字第三九六號卷第三十六頁），已見情虛，且依自訴人指訴
    之內容，被告僅係要求自訴人之友人轉告欲檢舉自訴人不法情事，使自訴人受到
    刑事訴追及處罰，並非以加害身體、生命、自由或財產之事由，恐嚇被告，與恐
    嚇罪之要件有別，亦難遽令被告入罪。此外，復查無其他積極證據足資認定被告
    確有自訴人指訴之侵占、詐欺或恐嚇危害安全犯行，揆諸前揭說明，自屬不能證
    明被告犯罪。
六、原審因予諭知被告無罪之判決，經核尚無違誤，自訴人上訴意旨，仍執陳詞，指
    摘原判決不當，為無理由，應予駁回。
據上論斷，應依刑事訴訟法第三百六十八條，判決如主文。
中    華    民    國    八十九    年       六       月      二十一      日
                            臺灣高等法院刑事第六庭
                                審判長法  官  陳  春  秋
                                      法  官  王  麗  莉
                                      法  官  高  明  哲
右正本證明與原本無異。
不得上訴。
                                      書記官  李  垂  福
中    華    民    國    八十九    年       六    月      二十三      日


司法院資訊處製作；財團法人民間司法改革基金會備份。
